【裁判字號】    97,交抗,366
【裁判日期】    970709
【裁判案由】    聲明異議
【裁判全文】
臺灣高等法院高雄分院刑事裁定         97年度交抗字第366號
抗   告   人
即原處分機關  高雄市政府交通局
異   議   人  甲○○
上列抗告人因異議人違反道路交通管理處罰條例聲明異議案件，
不服臺灣高雄地方法院97年度交聲字第1057號中華民國97年6 月
9日裁定，提起抗告，本院裁定如下：
    主  文
抗告駁回。
    理  由
一、異議人甲○○向原審聲明異議意旨略以：異議人於民國（下
    同）96年2 月26日18時55分許，因飲用酒類後仍騎乘車牌號
    碼VG-8907 號自用小客車，行經高雄市○○區○○路、惠豐
    路口，不慎擦撞蔡金鐘所騎乘之YYV-533 號輕型機車，為警
    查獲，經到場警員施測呼氣中酒精濃度結果為0.91MG/L，嗣
    經高雄市政府交通局於中華民國97年5 月13日以高市府交裁
    字第裁32-B00000000號裁決書，依據道路交通管理處罰條例
    第35條第1 項第1 款規定，罰鍰異議人新臺幣肆萬玖仟伍佰
    元，吊扣駕駛執照12個月，施以道安講習。惟異議人之上開
    行為業經檢察官命異議人向公庫支付新臺幣（下同）3 萬元
    ，基於一罪不二罰原則，原處分應予撤銷等語。
二、原審裁定以：按汽車駕駛人駕駛汽車，經測試檢定，酒精濃
    度超過標準者，處1 萬5,000 元以上6 萬元以下罰鍰，道路
    交通管理處罰條例第35條第1 項第1 款定有明文，復按違反
    行政法上義務而受罰鍰、沒入或其他種類行政罰之處罰時，
    適用本法，但其他法律有特別規定者，從其規定。一行為同
    時觸犯刑事法律及違反行政法上義務規定者，依刑事法律處
    罰之。但其行為應處以其他種類行政罰或得沒入之物而未經
    法院宣告沒收者，亦得裁處之。前項行為如經不起訴處分或
    為無罪、免訴、不受理、不付審理之裁判確定者，得依違反
    行政法上義務規定裁處之。行政罰法第1 條、第26條第1 項
    、第2 項亦分別定有明文。查本件異議人於96年2 月26日18
    時55分許，因飲用酒類後仍駕駛車牌號碼VG-8907 號自用小
    客車，行經高雄市○○區○○路、惠豐路口，不慎擦撞蔡金
    鐘所騎乘之YYV-533 號輕型機車，為警查獲，經到場警員施
    測呼氣中酒精濃度結果為0.91MG/L，而經高雄市政府交通局
    於97年5 月13日以高市府交裁字第裁32-B00000000號，依據
    道路交通管理處罰條例第35條第1 項第1 款規定，科異議人
    罰鍰4 萬9,500 元，吊扣駕駛執照12個月，施以道安講習，
    有上開裁決書附卷可證。惟異議人之同一行為，經警移送臺
    灣高雄地方法院檢察署檢察官偵辦，經檢察官於偵查中命異
    議人向公庫支付新臺幣3 萬元，異議人確已於繳納期限內向
    公庫支付新臺幣3 萬元，此有臺灣高雄地方法院檢察署檢察
    官96年度偵字第7904號緩起訴處分書、臺灣高等法院高雄分
    院檢察署96年度上職議字第1602號處分書、臺灣高雄地方法
    院檢察署自行收納款項統一收據各1 份在卷可按，除上開吊
    扣駕駛執照12個月及施以道安講習之處罰，依行政罰法第26
    條第1 項但書之規定，並無不合外，就罰鍰4 萬9,500 元部
    分，因違反行政罰法第26條所定「一事不二罰」之規定，乃
    將該部分撤銷，裁定不罰。
三、抗告意旨略以：按刑事訴訟法所規定之緩起訴處分乃為附條
    件之不起訴處分，本質上為不起訴處分之一種，至檢察官為
    緩起訴處分時，依刑事訴訟法第253 條之2 第1 項規定對被
    告所為之指示及課予之負擔，似屬一種特殊之「處遇措施」
    ，並非「刑罰」，故刑事案件經檢察官為緩起訴處分確定後
    ，視同不起訴處分確定，則依行政罰法第26條第2 項所定，
    似非不得依違反行政法上義務規定裁處之，本件異議人因前
    開酒醉駕車之行為，雖經臺灣高雄地方法院檢察署檢察官以
    96年度偵字第7904號為緩起訴處分確定，並命異議人向國庫
    支付3 萬元在案，然該支付3 萬元部分，僅屬特殊之「處遇
    措施」，非屬刑事法律規定之「刑罰」，此由道路交通管理
    處罰條例第35條第8 項規定「前項汽車駕駛人，經裁判確定
    處以罰金低於本條例第92條第3 項所訂最低罰鍰基準規定者
    ，應依本條例裁決繳納不足最低罰鍰部分」，即仍應依裁決
    予以繳納，即可了然，是原審認定已為「依刑事法律處罰」
    ，顯屬誤會，另緩起訴處分既屬不起訴處分之一種，依上開
    行政罰法第26條第2 項所定，仍得依違反行政法上義務規定
    裁處之，原審對於上情並未審酌，遽予撤銷原處分機關於4
    萬5,500元罰鍰部分，自有未洽，爰提起抗告云云。
四、經查：
  (一)本件異議人甲○○對其於96年2 月26日酒後騎機車為警查獲
    其呼氣酒精濃度為0.91MG\L，已達不能安全駕駛動力交通工
    具狀態之事實並不爭執，復有高雄市政府警察局舉發違反道
    路交通管理事件通知單1 紙在卷可憑，堪可認定。惟異議人
    前開酒後駕車之行為，除構成道路交通管理處罰條例第35條
    第1項 第1 款之交通違規事由外，亦已合於刑法第185 條之
    3 服用酒類不能安全駕駛動力交通工具而駕駛罪之構成要件
    ，臺灣高雄地方法院檢察署檢察官於斟酌異議人並無犯罪前
    科，素行良好，偵查中自白犯行，犯後態度良好等一切情狀
    ，認以緩起訴處分為適當，乃於96年3 月25日以96年度偵字
    第7904號為緩起訴處分，並於處分書中載明緩起訴期間為1
    年，異議人應在緩起訴期間內，向公庫支付3 萬元，且經異
    議人96年5 月4 日繳納完畢等情，有緩起訴處分書、郵政跨
    行匯款申請書在卷可稽。
  (二)依上可知，異議人前開違反刑事法律禁止規範之犯罪事實既
    已明確，僅因檢察官採取緩起訴處分之替代性刑事處遇手段
    ，未將該案逕行起訴或聲請簡易判決處刑，致其後適用之刑
    事訴訟程序有所區別，然就異議人負有包括支付一定金額予
    公庫之義務觀察，其如未能確實履行義務，依刑事訴訟法第
    253 條之3 第1 項第3 款之規定，異議人將遭受撤銷緩起訴
    處分之不利益；反之，倘其確實遵守並履行緩起訴條件，除
    非合於刑事訴訟法第260 條所定情形之一，否則異議人即無
    再就同一案件遭受刑事訴追之虞。是以，檢察官所課以異議
    人之上開負擔，雖非「刑罰」，但性質上可以說是實質的制
    裁，並且對異議人之權利也造成影響，已產生實質刑罰之效
    果，而與不具任何制裁或處罰作用之不起訴處分，迥不相同
    （臺灣高等法院臺中分院95年度交抗字第477 號及本院97年
    度交抗字第162 、308 、327 號裁定參照）。再者，行政罰
    法第26條第2 項既未將緩起訴處分列舉其中，本於「例外規
    定從嚴解釋」之法理，亦不應將條文中「不起訴處分」之範
    圍，擴及於性質並非完全相同之「緩起訴處分」（不起訴處
    分與緩起訴之用詞不相同，並無比附援引之問題，亦不能擴
    充解釋）。雖交通部95年7 月17日交路字第0950006986號函
    釋所稱，法務部行政罰法諮詢小組第1 次會議紀錄結論略以
    ：緩起訴乃附帶條件的不起訴處分，亦即是不起訴的一種。
    惟行政罰法第26條第2 項乃例外得裁處行政秩序罰之補充規
    定，參諸該條文係將「不起訴處分」、「無罪」、「免訴」
    、「不受理」、「不付審理」等不能證明刑事被告犯罪或未
    曾使其實際接受刑罰之情形逐一臚列，顯然與該條第1 項所
    指發生處罰競合之前提要件不同，故明定有該條第2 項所列
    情形者，仍應依違反行政法上義務規定裁處。本件緩起訴處
    分既非不能證明行為人之犯罪事實，且有支付一定金額之實
    質處罰，自與上開行政罰法第26條第2 項列舉之不起訴處分
    等情形迥然有別，仍無從遽為比擬而為相同之處置。如若不
    然，則刑事被告如經法院循審判程序判處罰金或得以易科罰
    金之拘役或有期徒刑，均得以援用行政法罰第26條第1 項之
    規定，免於處以行政秩序罰之雙重不利益；至於藉由緩起訴
    處分而節省司法資源者，在基於實質懲罰目的而其財產權遭
    受剝奪之餘，卻仍需繳納一定金額之行政罰鍰，其結果勢必
    降低刑事被告接受緩起訴處分之意願，而與訂定緩起訴處分
    以替代繁複刑事審判程序之制度性機能相悖。
  (三)本件異議人因駕駛汽車經測試結果有酒精濃度超過規定標準
    部分，因另犯刑法第185 條之3 酒醉駕車之公共危險罪，經
    臺灣高雄地方法院檢察署檢察官為緩起訴處分，並經臺灣高
    等法院高雄分院檢察署於96年4 月23日以96年度上職議字第
    1602號處分確定，依行政罰法第26條第1 項前段規定，即無
    再依道路交通管理處罰條例第35條第1 項第1 款裁處行政罰
    鍰之餘地，異議人就此部分聲明異議，非無理由，原審將原
    處分就此部分撤銷，另為異議人不罰之諭知，認事用法，並
    無不當。
  (四)臺灣高等法院暨所屬法院96年法律座談會刑事類提案第36號
    法律問題，就「按酒醉駕車行為，經酒測超過標準值者，同
    時觸犯刑法第185 條之3 及道路交通管理處罰條例第35條第
    1 款。惟依行政罰法第26條規定：『一行為同時觸犯刑事法
    律及違反行政法上義務規定者，依刑事法律處罰之。但其行
    為應處以其他種類行政罰或得沒入之物而未經法院宣告沒收
    者，亦得裁處之。前項行為如經不起訴處分或為無罪、免訴
    、不受理、不付審理之裁判確定者，得依違反行政法上義務
    規定裁處之』。是倘行為人果因酒醉駕車行為遭緩起訴處分
    並附條件為捐款命令，行政機關是否不待緩起訴處分猶豫期
    間屆滿未經撤銷確定，即得對同一行為逕課予行政罰鍰？」
    討論結果，認為「行政機關不得對同一行為再課以行政罰鍰
    」，有上開法律座談會意見可參。
  (五)至抗告意旨所指：本件緩起訴處分僅屬一種特殊之處遇措施
    ，並非刑罰，倘可認屬刑事法律規定之刑罰，依道路交通管
    理處罰條例第35條第8 項規定：「前項汽車駕駛人，經裁判
    確定處以罰金低於本條例第92條第3 項所訂最低罰鍰基準規
    定者，應依本條例裁決繳納不足最低罰鍰之部分。」，即不
    足額仍應依裁決予以繳納之適用一節，其所適用之法條依據
    為道路交通管理處罰條例第35條第8 項。然查本件96年5 月
    13日高市交裁字第裁32-B00000000號裁決書，係以異議人有
    酒精濃度超過規定標準之違規事實，適用道路交通管理處罰
    條例第35條第1 項規定予以裁罰，並非依道路交通管理處罰
    條例第35條第8 項處理，因此就本件應否適用道路交通管理
    處罰條例第35條第8 項處理，即非本院所得審酌之範圍，併
    予敘明。
  (六)綜上所述，本件抗告為無理由，應予駁回。
據上論結，應依道路交通案件處理辦法第26條，刑事訴訟法第41
2 條，裁定如主文。
中    華    民    國    97    年    7     月    9     日
                  刑事第四庭    審判長法  官  蕭權閔
                                      法  官  吳進寶
                                      法  官  陳吉雄
以上正本證明與原本無異。
本件裁定不得再抗告。
中    華    民    國    97    年    7     月    10    日
                                      書記官  郭蘭蕙
                                                      Q


司法院資訊處製作；財團法人民間司法改革基金會備份。
